【裁判字號】    98,訴,818
【裁判日期】    980923
【裁判案由】    分配合夥盈餘
【裁判全文】
臺灣臺北地方法院民事判決               98年度訴字第818號
原      告  丙○○
訴訟代理人  葉銘功律師
            鍾凱勳律師
            陳君慧律師
被      告  丁○○
被      告  乙○○
被      告  甲○○
共      同
訴訟代理人  郭方桂律師
上列當事人間請求分配合夥盈餘事件，本院於民國98年9月9日言
詞辯論終結，判決如下：
    主      文
原告之訴及其假執行之聲請均駁回。
訴訟費用由原告負擔。
    事實及理由
一、原告主張：原告與被告丁○○於民國82年1 月間簽訂投資協
    議書（下稱系爭Ａ協議書），約定合作經營位於桃園縣龍潭
    鄉○○路500 號之私立美堅中英文語言補習班（下稱美堅補
    習班），因法規限制補習班之經營不得移轉，仍以原負責人
    蘇正育之名義繼續經營。嗣於82年6月9日原告與被告乙○○
    、蘇正育簽訂協議書，約定補習班經營權移轉於原告指定之
    人即被告乙○○（下稱系爭Ｂ協議書），故原告與被告乙○○間有委任關係存在。原告與被告丁○○、訴外人劉樹春又
    於83年5月6日簽訂投資協議書（下稱系爭Ｃ協議書），劉樹
    春於83年5 月間受聘於美堅補習班，占有美堅補習班20％股
    份，劉樹春已於97年3 月14日將其所有20％美堅補習班之股
    份讓與予原告。被告丁○○將美堅補習班經營收入存入被告
    乙○○、甲○○之銀行帳戶中，於82年、83年存入新臺幣（
    下同）800 萬元，故被告丁○○與被告乙○○、甲○○間存
    在借名契約關係。而依臺北高等行政法院90年訴字第6387號
    、94年訴字第10 84號確定判決可知，美堅補習班於82年、8
    3 年分別至少有盈餘627萬1,823元、992萬4,576元，該年度
    盈餘並未分配予員工，亦未提撥公積金。依系爭Ａ協議書第
    2條第1項約定，原告得享有美堅補習班82年度50％之盈餘分
    配，又原告已受讓劉樹春持股，依系爭Ｃ協議書4 條約定，
    原告得享有美堅補習班83年度60％之盈餘分配，原告得請求
    之盈餘金額合計共545萬4,394元（計算式：6,271,82360
    ％50％＋9,924,5 7660％60％＝5,454,394 ）。詎原
    告向被告丁○○、乙○○請求分配盈餘，被告丁○○、乙○○竟以並無盈餘而拒絕分配予原告或劉樹春，原告自得依系
    爭Ａ協議書第2條第1項、系爭Ｃ協議書第4 條、讓渡聲明書
    對被告丁○○請求分配盈餘。又依系爭Ｂ協議書，原告與被
    告乙○○有委任關係存在，是原告得依民法第541條第1項、
    第2 項之規定，請求被告乙○○交付盈餘予原告；如認原告
    與被告乙○○間並非委任關係，則原告與被告丁○○間為合
    夥關係，被告丁○○將美堅補習班之收入存入被告乙○○帳
    戶，被告丁○○與乙○○間存在委任或借名關係，原告對被
    告乙○○得依民法第680條準用民法第539條請求盈餘分配，
    或類推適用民法第53 9條規定請求盈餘分配。再者，原告與
    被告丁○○間為合夥關係，被告丁○○將美堅補習班之收入
    存入被告甲○○帳戶，被告丁○○與甲○○間存在委任或借
    名關係，則原告對被告甲○○得依民法第680條準用民法第5
    39 條請求盈餘方配，或類推適用民法第539條規定請求盈餘
    分配等語，並聲明：(一)被告應給付原告545萬4,394元及自起
    訴狀繕本送達翌日起至清償日止，按年息5％計算之利息。
    (二)願供擔保請准宣告假執行。
二、被告則均以：依系爭Ａ協議書所載，丁○○固為82年度之執
    行系爭合夥事務之執行人，惟依系爭Ｃ協議書第1條及第9條
    所載，足證自83年度起已變更劉樹春為執行系爭合夥事務之
    合夥人，且82年及83年資產負債表均非丁○○製作，是被告
    丁○○並非系爭補習班83年間執行合夥事務之合夥人。又合
    夥事務執行人尚未依民法第676 條規定為合夥之決算，可分
    配利益若干無從知悉。臺北高等行政法院90年訴字第6387號
    、94年訴字第1084號確定判決，就本件分配合夥利益並無既
    判力，且上開判決並未認定系爭補習班是否業經合夥人決算
    及究可分配利益若干。況國稅局核定業務費用因有法定限額
    ，故行政判決認定依法可減除之業務費用額顯少於實際支出
    之費用，是原告以前揭判決所載主張82、83年度盈餘分別為
    627萬1,823元、992萬4,576元顯與美堅補習班82、83年度資
    產負債表所載實際支出之業務費用不符。另依系爭Ｃ協議書
    第4 條約定，83年度盈餘優先償還虧欠被告丁○○總額之半
    數，於83年7月5日前再還其餘半數，足見劉樹春、原告、被
    告丁○○三人於83年間協議合夥時已共同核對帳目，確認美
    堅補習班82年度為虧損，尚積欠被告丁○○帳款未還，三人
    約定應由83年度盈餘優先償還被告丁○○帳款。而被告丁○○受原告之請求，為美堅補習班墊款共計1,714萬3,481元（
    租金835萬6,187 元、廣告費62萬7,426元、82年度薪資、教
    師鐘點費、雜項開銷等墊付款815萬9,868元），而原告迄未
    清償被告丁○○上開墊款。故原告依系爭Ａ協議書第2條第1
    項、系爭Ｃ協議書第4 條、讓渡聲明書對被告丁○○請求分
    配盈餘為無理由。復依系爭Ｃ協議書之約定，83年度起美堅
    補習班之合夥事務執行人為劉樹春，被告乙○○非合夥事務
    執行人，不負責經營合夥事業。又依系爭Ｃ協議書第5 條及
    臺灣土地銀行石門分行函及印鑑卡影本所載，係由原告指定
    其親妹即訴外人張美蓮與被告乙○○於該帳戶印鑑卡共同會
    章等情，可見美堅補習班收支係由合夥人控管，被告乙○○
    僅係出名與蘇正育簽約取得經營權，及受合夥人原告、劉樹
    春及被告丁○○等三人借名開戶，並未實際經營美堅補習班
    。被告甲○○亦係受上開三合夥人指定開戶。是被告乙○○
    、甲○○與上開三合夥人間有借名契約關係存在，然被告丁○○與被告乙○○、甲○○間並無委任或借名關係。末以依
    系爭Ｃ協議書第1 條約定，係由劉樹春負責經營美堅補習班
    並定期每季將資產及損益知會原告及被告丁○○及召開股東
    會。是合夥事務執行人既為劉樹春，則依民法第676條、第6
    79條規定，原告對被告並無分配合夥利益請求權，本件被告
    顯不適格等語置辯。並聲明：(一)原告之訴及假執行之聲請均
    駁回。(二)如受不利判決，願供擔保請准宣告免為假執行。
三、兩造不爭執之事實：
  (一)原告與被告丁○○於82年1 月簽訂系爭Ａ協議書，約定合作
    經營位於桃園縣龍潭鄉○○路500號美堅補習班。其中第1條
    約定，由被告丁○○全權經營，並定期每月損益表及每季資
    產負債表會知原告。第2條第1項約定如有盈餘按下列比率處
    理：原告40％，被告丁○○40％，員工10％，公積金10％，
    如有虧損按下列比率處理：原告55％，被告丁○○45％。
  (二)美堅國際股份有限公司（下稱美堅公司）於82年6月9日與被
    告乙○○、蘇正育簽訂系爭Ｂ協議書，約定美堅補習班經營
    權移轉於原告指定之人即被告乙○○。
  (三)原告與被告丁○○、劉樹春於83年5月6日簽訂系爭Ｃ協議書
    投資，其中第1 條約定，由劉樹春負責經營並定期每季將資
    產負債表及損益表知會被告丁○○、原告及召開股東會。第
    2條約定協議出資比率如下：劉樹春占20％，被告丁○○占4
    0％，原告占40％。第4條約定83年度盈餘優先償還82年度之
    虧損盈餘比率依下列方式提撥10％員工獎金，10％公積金，
    餘額依照持股比率分配之。若有虧損則依持股比率分攤之。
    83年度之收入優先於83年7月5日前撥還虧欠被告丁○○總額
    之半數，另於83年9月15日前再還其餘半收。第5條約定：款
    項收入專款專用，印鑑共管之。帳號：私立美堅中英文短期
    補習班，土銀石門分行乙存戶及乙○○土銀甲戶。
  (四)劉樹春於97年3月14日將其所有20％美堅補習班之股份讓與
    予原告。
  (五)美堅補習班82年間執行合夥事務合夥人為被告丁○○。
四、得心證之理由：
  (一)按當事人主張有利於己之事實者，就其事實有舉證之責任。
    民事訴訟法第277 條本文定有明文。又民事訴訟如係由原告
    主張權利者，應先由原告負舉證之責，若原告先不能舉證，
    以證實自己主張之事實為真實，則被告就其抗辯事實即令不
    能舉證，或其所舉證據尚有疵累，亦應駁回原告之請求（最
    高法院17年上字第917號判例意旨參照）。
  (二)原告依系爭Ａ協議書第2條第1項、系爭Ｃ協議書第4 條、讓
    渡聲明書請求被告丁○○分配合夥盈餘，有無理由？
    經查，原告於簽署系爭Ａ協議書時，係基於美堅公司代表人
    地位之事實，有系爭Ａ協議書（見本院97年度北調字第801
    號卷，下稱北調卷，第12頁）在卷可稽；參以兩造不爭執之
    美堅公司於82年6月9日與被告乙○○、蘇正育所簽訂之系爭
    Ｂ協議書亦記載：「美堅國際股份有限公司（以下稱甲方）
    」、「甲方：美堅國際股份有限公司代表人丙○○」之事實
    ，亦有系爭Ｂ協議書（見北調卷第12頁、第14頁至第15頁）
    附卷足憑。是原告以其為美堅補習班之合夥人提起本件訴訟
    ，請求分配美堅補習班82年合夥盈餘，已非可採。又原告主
    張美堅補習班於82年、83年分別至少有盈餘627萬1,823元、
    992萬4,576元云云，無非係以臺北高等行政法院90年訴字第
    6387號、94年訴字第1084號確定判決為其論據。惟基於審判
    獨立之法律精神，於行政法院判決確定後，普通法院並不受
    行政法院判決認定事實之拘束，普通法院非不得依其卷內證
    據資料為相異之認定，且上開行政法院判決之當事人為蘇正
    育與財政部臺北國稅局，蘇正育於上開訴訟中均抗辯其非美
    堅補習班之負責人（見北調卷第16頁至第30頁），而本件兩
    造就蘇正育於82年及83年間並非美堅補習班負責人乙節亦不
    爭執。是原告徒以臺北高等行政法院90年訴字第6387號、94
    年訴字第1084號確定判決，遽主張美堅補習班於82年及83年
    間確有盈餘之事實，顯非可採。況原告所提美堅補習班82年
    及83年資產負債表，其中82年度資產負債表之流動資產欄金
    額為562萬1,428元，流動負債之金額為819萬1,075元；83年
    度資產負債表資產之流動資產欄金額為531萬1,025元，流動
    負債之金額為1,117萬1,269元之事實，有上開資產負債表（
    見北調卷第31頁、第32頁）在卷可查；參以原告所提系爭Ｃ
    協議書第4 條記載：「…八十三年度之收入優先於八十三年
    七月五日前撥還虧欠乙方（即被告丁○○）總額之半數，另
    於八十三年九月十五日前再還其餘半數。」之事實，有系爭
    Ｃ協議書（見北調卷第13頁）附卷足考；復觀諸被告丁○○
    抗辯其為美堅補習班墊款共計1,714萬3,481元（租金835萬6
    ,187 元、廣告費62萬7,426元、82年度薪資、教師鐘點費、
    雜項開銷等墊付款815萬9,868元）之事實，業據被告丁○○
    提出原告不爭執形式上真正之82 年度被告丁○○代"美堅補
    習班" 支付場地租金明細表、有原告或其妹張美蓮簽收之支
    票影本、被告丁○○墊付職員薪資、教師鐘點費及查項開銷
    等收據（見本院卷第21頁至第41頁）在卷可證；佐以美堅補
    習班於83年底即已結束營業，而原告遲至97年11月28日始提
    起本件訴訟。故原告主張美堅補習班於82年、83年分別至少
    有盈餘627萬1,823元、992萬4,576元云云，應非可採。綜上
    ，依系爭Ａ協議書所載，原告僅為美堅公司代表人，其請求
    被告丁○○分配美堅補習班82年間合夥盈餘，應非可採，且
    原告復未能舉證證明美堅補習班尚有盈餘，是原告依系爭Ａ
    協議書第2條第1項、系爭Ｃ協議書第4 條、讓渡聲明書請求
    被告丁○○分配合夥盈餘，應為無理由。
  (三)原告主張依民法第541條、依民法第680條準用民法第539條
    請求盈餘分配，或類推適用民法第539條之規定對被告乙○○請求分配盈餘，有無理由？
    1.原告主張原告與被告乙○○有委任關係存在，而得依民法
      第541條第1項、第2項之規定，請求被告乙○○交付盈餘
      予原告云云，無非係以系爭Ｃ協議書為據。惟查，系爭Ｃ
      協議書係記載：「一、甲方（即美堅公司）乙（即被告乙○○）為經營每與機構-私立美堅中英文短期補習班（即
      國際美語村）之實際所有權人。茲申請增加乙○○女士為
      該補習班之共同設立人，由原先設立人蘇正育先生獨資經
      營情況變更為乙○○與蘇正育為共同設立人。…」（見北
      調卷第14頁至第15頁）是上開協議書之權利人應為美堅公
      司，並非原告。故原告主張其與被告乙○○間有委任關係
      ，已非可採。
    2.原告另主張：原告與被告丁○○間為合夥關係，被告丁○○將美堅補習班之收入存入被告乙○○帳戶，被告丁○○
      與乙○○間存在委任或借名關係，原告對被告乙○○得依
      民法第680條準用民法第539條請求盈餘分配，或類推適用
      民法第539 條規定請求盈餘分配云云。惟查：依系爭Ａ協
      議書所載，原告僅為美堅公司代表人，且原告復未能舉證
      證明美堅補習班尚有盈餘之事實，已於前述，是原告上開
      主張已難謂可採。又原告為上開主張無非係以美堅補習班
      之收入存入被告乙○○帳戶之事實為據，然徒以此事實尚
      不足以遽認被告丁○○與乙○○間存有委任關係。另縱依
      系爭Ｂ協議書認被告乙○○與原告、劉樹春及被告丁○○
      間存有借用帳戶之事實，然本件原告係依民法第680 條準
      用民法第539條請求盈餘分配，或類推適用民法第539條之
      規定對被告乙○○請求分配盈餘，而原告就該條相關要件
      事實均未能舉證以實其說，自無從認原告上開主張為可採
      。
  (四)原告主張準用或類推適用民法第539條請求被告甲○○分配
    盈餘，有無理由？
    原告主張其與被告丁○○間為合夥關係，被告丁○○將美堅
    補習班之收入存入被告甲○○帳戶，被告丁○○與甲○○間
    存在委任或借名關係，則原告對被告甲○○得依民法第680
    條準用民法第539條請求盈餘方配，或類推適用民法第539條
    規定請求盈餘分配云云。惟查，依系爭Ａ協議書所載，原告
    僅為美堅公司代表人，且原告復未能舉證證明美堅補習班尚
    有盈餘之事實，業於前述，是原告上開主張已非可採。又原
    告為上開主張無非係以美堅補習班之收入存入被告甲○○帳
    戶之事實為據，此外，原告並無其他證據足資證明被告丁○○與乙○○間存有委任及借名關係。故原告主張準用或類推
    適用民法第539 條之規定，請求被告乙○○給付如聲明所示
    之金額，亦非可採。
五、綜上所述，原告依系爭Ａ協議書第2條第1項、系爭Ｃ協議書
    第4 條、讓渡聲明書向被告丁○○請求合夥盈餘分配；依民
    法第541條第1項、第2項，依民法第680 條準用民法第539條
    ，或類推適用民法第539 條規定向被告乙○○請求合夥盈餘
    分配；及依民法第680條準用或類推適用民法第539條之規定
    ，向被告甲○○請求合夥盈餘分配，並聲明：被告應給付原
    告545萬4,394元及自起訴狀繕本送達翌日起至清償日止，按
    年息5％ 計算之利息。均為無理由，不應准許。至於原告所
    為假執行之聲請，因訴之駁回而失所附麗，亦應駁回。
六、本件事證已明，兩造其餘攻擊防禦方法及所提之證據，核與
    判決結果無影響，毋庸再予一一論述，附此敘明。
七、據上論結，原告之訴為無理由，依民事訴訟法第78條判決如
    主文。
中    華    民    國    98    年    9     月    23    日
                  民事第三庭  審判長  法  官  丁蓓蓓
                                      法  官  郭美杏
                                      法  官  周玉琦
以上正本係照原本作成。
如對本判決上訴，須於判決送達後20日內向本院提出上訴狀。
中    華    民    國    98    年    9     月    23    日
                                      書記官  劉英權


司法院資訊處製作；財團法人民間司法改革基金會備份。
